【裁判字號】    98,家訴,30
【裁判日期】    990331
【裁判案由】    確認繼承關係不存在
【裁判全文】
臺灣雲林地方法院民事判決              98年度家訴字第30號
原      告  丙○○○
訴訟代理人  吳炳輝律師
被      告  甲○○
上列當事人間請求確認繼承權不存在事件，本院於中華民國99年
03月23日言詞辯論終結，判決如下：
    主      文
確認被告對於被繼承人乙○○（男，民國○○年○○月○○日生，國民
身分證統一編號：Ｚ000000000號，民國98年09月24日死亡）遺產
之繼承權不存在。
訴訟費用新臺幣伍萬零伍元由被告負擔。
    事實及理由
甲、程序方面：
  (一)按確認法律關係之訴，非原告有即受確認判決之法律上利益
    者，不得提起之；確認證書真偽或為法律關係之基礎事實存
    否之訴，亦同。前項確認法律關係基礎事實存否之訴，以原
    告不能提起他訴訟者為限，民事訴訟法第247 條第1、2項分
    別定有明文。又所謂即受確認判決之法律上利益，係指法律
    關係之存否不明確，原告主觀上認其在法律上之地位有不安
    之狀態存在，且此種不安之狀態，能以確認判決將之除去者
    而言，若縱經法院判決確認，亦不能除去其不安之狀態者，
    即難認有受確認判決之法律上利益，此有最高法院52年台上
    字第1240號判例可資參照。經查，本件原告主張伊為被繼承
    人乙○○之母，被告與被繼承人乙○○之婚姻關係不成立，
    被告並非乙○○之配偶，被告對乙○○之遺產即無繼承權存
    在等語，則被告與被繼承人乙○○之婚姻關係是否成立、被
    告就被繼承人乙○○之遺產是否有繼承權存在，顯影響原告
    得繼承被繼承人乙○○遺產之應繼分，自屬法律關係及其發
    生之基礎事實有確認存否之必要，因原告私法上之權利有受
    侵害之危險，而此不安之狀態得以確認判決之方式除去，是
    以原告提起本件確認被告對於被繼承人乙○○之遺產無繼承
    權存在之訴，有即受確認判決之法律上利益，應屬適法，合
    先敘明。
  (二)被告經合法通知，未於言詞辯論期日到場，查無民事訴訟法
    第386 條各款所列情形之一，依原告之聲請，由其一造辯論
    而為判決。
乙、實體方面：
一、原告主張：
  (一)原告為被繼承人乙○○之母，緣乙○○因聽人慫恿以假結婚
    方式與泰國籍被告辦理結婚登記，然乙○○與被告並未舉行
    任何公開之結婚儀式，且原告等親屬亦均未親見親聞被告與
    乙○○有結婚之事實，即在泰國及臺灣並無儀式婚之舉辦，
    故被告與乙○○雖為結婚之登記，然僅推定婚姻成立有效，
    而依我國修正前民法第982 條規定，結婚應有公開儀式及二
    人以上證人之簽名，始有效成立，泰國法律亦同此規定。是
    乙○○與被告既以假結婚方式為婚姻登記，兩人並無結婚之
    真意，且無公開儀式及二人以上證人證明有儀式婚之成立要
    件，故兩人間婚姻關係應不成立。
  (二)嗣後乙○○於民國（下同）98年09月24日死亡，然戶籍記載
    被告仍為乙○○之配偶，與實情未合，且與原告同為乙○○
    之繼承人，是被告繼承權之存在與否，勢必影響原告之繼承
    權，原告有即受確認判決之法律上利益。據此，爰提起本件
    確認繼承關係不存在之訴等語。並聲明：確認被告對於被
    繼承人乙○○（男，民國○○年○○月○○日生，國民身分證統一
    編號：Ｚ000000000號，民國98年09月24日死亡）遺產之繼承
    權不存在。訴訟費用由被告負擔。
二、被告方面：被告未於言詞辯論期日到場，亦未提出任何書狀
    作有利於自己之聲明或陳述。
丙、得心證之理由：
一、原告主張被告與其子乙○○係假結婚，其等並無結婚之真意
    之事實，業據其提出戶籍謄本等件為證，並經證人即原告之
    長子許貹良到庭陳稱：「（乙○○是你什麼人？）大哥。（
    他有無結婚？）以前約在93年以後他有陸陸續續跟我講，有
    人拿錢給他，叫他到國外去假結婚。（是誰？拿多少錢給他
    ？）有人介紹，叫他過去做什麼，不然他本身又沒有錢，怎
    麼可能出國，且我們也沒有看到他結婚，回來也沒有宴客，
    也沒有看過他結婚的對象；拿多少錢我不是很清楚，約有5
    、6 萬元，還有其他的花費也都是別人拿給他的。（你大哥
    生前作什麼工作？）沒有工作，從他退伍就很少工作，因他
    曾發生車禍，腳及身體不好，無法找到工作，且他頭腦不是
    很好。（何時知道你大哥有結婚？）他有跟我說，他跟我說
    他是假結婚，且我們一直也沒有看過對方，我大哥也一直沒
    有出外。（你大哥出國你們知道？）知道，他人回來我們才
    知道，我問他怎麼有錢可以出國，他跟我說是別人出的，他
    有跟我說他是跟別人假結婚。」等語明確，並經本院依職權
    向雲林縣土庫鎮戶政事務所調閱被告與被繼承人乙○○之結
    婚登記資料查閱無誤，有該所98年12月14日雲土戶字第0980
    002469號函所檢送結婚登記申請書暨結婚證書中譯本、授權
    書等相關資料在卷可憑。又本院依職權向內政部入出國及移
    民署調取被告之入出境紀錄，查知被告最初於94年03月02日
    入境來臺，其間兩度進出臺灣，最後於97年12月21日出境離
    臺，此有該署98年12月15日移署資處雲字第0980178886號函
    所附被告入出國日期證明書暨外僑居留資料查詢單、外國人
    居（停）留案件申請表、被告中華民國外僑居留證及被繼承
    人乙○○中華民國國民身份證等件在卷可稽。而依台灣之民
    情風俗，結婚乃人生大事，通常均會宴請賓客，將這件喜事
    告知親友，或至少帶同新婚妻子同住家中一個月，以表踏入
    家門，成為一家人。惟本件原告之子乙○○與被告間之婚姻
    ，竟然渠等二人以外之親友均無人知悉，且於渠等二人結婚
    後之93年06月15日至93年10月09日及93年12月02日至94年02
    月20日期間，被告曾入境居留台灣合計近8 月之久，並無親
    到原告家中居住，甚至乙○○之家人及其常往來之友人均不
    知渠等二人有結婚之事，已如上述，實與常情有違。而被告
    經合法通知未到庭陳述或抗辯，亦未提出任何書狀供本院斟
    酌，本院依調查證據之結果，認原告主張其子乙○○與被告
    間並無結婚真意之情，足可採信。
二、按繼承，依被繼承人死亡時之本國法，涉外民事法律適用法
    第22條前段定有明文。查本件被告為泰國人，被繼承人乙○
    ○死亡時為我國國民，有除戶謄本1 件附卷可稽，而本件所
    爭執者係被告對於被繼承人乙○○之遺產是否有繼承權存在
    ，依上開規定，關於被繼承人乙○○遺產之繼承，自應以我
    國民法為準據法。又按遺產繼承人，除配偶外，依下列順序
    定之：一直系血親卑親屬。二父母。三兄弟姊妹。四祖父母
    ，我國民法第1138條亦定有明文。經查，本件原告之子即被
    繼承人乙○○，業於98年09月24日死亡，其繼承之法律關係
    已然發生，而被告是否為被繼承人乙○○之繼承人乙事，事
    關被告對於被繼承人乙○○之遺產有無繼承權，且與原告之
    應繼分為何亦有所涉，而被告對於被繼承人乙○○之遺產是
    否有繼承權，即取決於被告與被繼承人乙○○間是否有婚姻
    關係為斷，即係以該婚姻關係是否存在為其先決問題，先予
    敘明。
三、次按，婚姻成立之要件，依各該當事人之本國法，涉外民事
    法律適用法第11條第1 項前段定有明文。本件原告主張其被
    繼承人乙○○與被告間之婚姻關係不成立，自屬結婚要件之
    是否具備，而乙○○為我國人民，被告為泰國籍人士，揆諸
    前揭規定，則有關乙○○與被告間婚姻成立之實質要件，必
    須各自符合中華民國及被告之本國法即泰國之法律，如有一
    方依其應適用之中華民國或泰國法律，不具備成立之實質要
    件時，乙○○與被告間之婚姻關係即無從成立。次按婚姻以
    雙方當事人婚姻意思之一致為根本成立要件，自須有意思能
    力之當事人具有一致之婚姻意思，始為有效之婚姻，我國民
    法對此雖無明文，但婚約既應由男女當事人自行訂定（我國
    民法第972 條參照），則結婚應由當事人自主，應無疑義。
    又所謂「婚姻意思」有「實質意思」與「形式意思」之分，
    前者指形成夫妻關係之真實意思，亦即在社會觀念上，形成
    婚姻共同生活關係之意思；後者則強調因履行法定婚姻方式
    而成立，即履行婚姻方式之意思（表示意思）；而自親屬身
    分關係本質而言，應尊重當事人內心意思，必然需採取實質
    意思說，與財產法上之行為，有時為保護交易安全，不得不
    採取表示主義者不同，因此所謂婚姻意思，乃當事人具有相
    互履行婚姻之義務，為夫妻共同生活之實質意思，即應以實
    質的意思說為妥當。
四、經查，本件被繼承人乙○○生前雖與被告於93年05月21日在
    臺灣辦理結婚登記，惟乙○○與被告間並無締結婚姻及共同
    生活之真意，僅為便利被告入境臺灣所為之假結婚，已如前
    述，系爭婚姻欠缺中華民國法律規定之婚姻成立要件即成立
    婚姻之實質意思，其等間之婚姻應屬無效；又因上開不實之
    結婚登記之故，乙○○與被告間因婚姻關係所生之繼承等私
    法上權利義務存否即不明確，同時影響乙○○之母即原告之
    應繼分，而此等法律關係有無即有不安之狀態，並得以確認
    判決除去，原告應有即受確認判決之法律上利益，而得起訴
    請求確認。綜上論證，原告訴請確認被告對於被繼承人乙○
    ○遺產之繼承權不存在，為有理由，應予准許。
丁、據上論斷，原告之訴為有理由，依民事訴訟法第385 條第1
    項前段、第78條，判決如主文。
中    華    民    國    99    年    3     月    31    日
                     家事法庭法  官  潘雅惠
以上正本係照原本作成。
如對本判決上訴，須於判決送達後20日內向本院提出上訴狀（須
附繕本）並需繳納上訴費用新臺幣4,500 元。
中    華    民    國    99    年    3     月    31    日
                             書記官  陳美華

司法院資訊處製作；財團法人民間司法改革基金會備份。
